---
title: "Matching"
author: "Manoel Galdino"
date: "2024-03-07"
output: pdf_document
header-includes:
   - \usepackage{tikz}
   - \usetikzlibrary{arrows.meta, positioning}
---

```{r setup, include=FALSE}
knitr::opts_chunk$set(echo = TRUE)
```

## Introdução

Na aula de hoje, iremos aprender sobre a principal estratégia de "seleção em não-observável", que é matching. Mas antes, vamos falar de subclassificação ,que é uma técnica mais simples e é útil para introduzir a ideia de matching.


## Subclassificação

Subclassificação é um método para para cumprir os requisitos de ajustamento de "backdoor" de um DAG, por meio de estratificação e uso dos pesos de cada estrato. A ideia é que em vez de comparar a diferença na média entre o tratamento e controle em um estudo observacional, iremos comparar a diferença na média por estratos, responderando pelos pesos dos estratos. Este método consegue produzir equilíbrio (balancing) entre tratamento e controle em termos do controle observável.

O artigo clássico que é a referência no método é de Cochran (1968). O exemplo que ele usa para ilustrar o procedimento é a investigação sobre se cigarro causa câncer de pulmão. À época, ainda era um assunto bastante debatido se cigarro causava câncer. Fisher e Neyman, por exemplo, eram críticos das evidências de que cigarro causaria câncer.
```{r mortes-cigarro}
library(knitr)
# Data for Table 5.1 (with NA for missing values)
data <- data.frame(
  Group = c("Non-smokers", "Cigarette smokers", "Cigar/pipe smokers"),
  Canada = c(20.2, 20.5, 35.5),
  UK = c(11.3, 14.1, 20.7),
  US = c(13.5, 13.5, 17.4)
)

# R Markdown code for the table

kable(data, caption = "Table 5.1: Death rates per 1,000 person-years Cochran 1968, apud Cunnigham 2022 ")
```

```{r tabela1}

data <- data.frame(
  Group = c("Non-smokers",  "Cigarette smokers", "Cigar/pipe smokers"),
  Canada = c(54.9, 50.5, 65.9),
  UK = c(79.1, 49.8, 55.7),
  US = c(57.0, 53.2, 59.7)
)

# R Markdown code for the table

kable(data, caption = "Idade média por grupo - Cochran 1968, apud Cunnigham 2022")
```

Tudo se passa como se tivéssemos o seguinte DAG:

```{=latex}
\begin{tikzpicture}[>={Latex[width=2mm,length=2mm]},
                    node distance=1.2cm and 1.2cm]
  % Nós
  \node (A) {$A$};
  \node (S) [below left=of A] {$S$};
  \node (D) [below right=of A] {$D$};

  % Arestas
  \draw[->] (S) -- (D);
  \draw[->] (A) -- (D);
  \draw[->] (A) -- (S);
\end{tikzpicture}
```

Ou seja, precisamos controlar para idade (violação da CIA, ignorability, backdoor aberto etc.). Uma forma em que isso aparece é desbalanceamento das covariáveis. Ou seja, não temos mesma média de idade entre os grupos. Na verdade, balanceamento tem a ver com ter distribuição similar nas covariáveis entre diferentes níveis de tratamento.

A ideia da subclassificação é então ajustar o desbalanceamento na idade, de modo que tenha a mesma distribuição de idade (no caso, média) entre os três grupos. Digamos que tivéssemos três faixas etárias. Então, para cada faixa etária, nós usamos como peso a proporção de pessoas em cada faixa etária do grupo de controle e recalculamos a média (responderada), ajustando para idade.

Vamos fazer um exemplo (fictício) no R para entender isso.


```{r ex-ajuste-idade}
library(fabricatr)
library(arm)
library(tidyverse)

set.seed(123)
smoking <- fabricate(
  smoke_status = add_level(
    N = 3, status = c("não-fumante", "p-cachimbo-charuto",  "s-cigarro"),
    mean_age = c(55, 60, 50),
    qtde_pessoas = c(15000,6000, 10000)
    ),
  person_id = add_level(
    N = qtde_pessoas, age = rpois(N, mean_age),
    death = draw_binary(N = N, prob = invlogit(-4.5 + .1*(age - mean(age)) + .525*ifelse(status == "s-cigarro", 1,0)))
  )
)
smoking <- smoking %>%
  mutate(faixa_etaria = case_when(age < 50 ~ "30-50",
                                  age < 60 ~ "51-60",
                                  age < 70 ~ "61-70",
                                  .default = "70+")) 
# death rate
# unique(as.factor(smoking$status))
# as.numeric(unique(as.factor(smoking$status)))

smoking %>%
  group_by(status) %>%
  summarise(death_rate = 1000*sum(death)/n())

aux <- smoking %>%
  group_by(faixa_etaria, status) %>%
  summarise(death_per_age = sum(death),
         num_per_age = n(),
         death_age_thousands = death_per_age/num_per_age)

adustment_table <- aux %>%
  filter(status == "não-fumante") %>%
  ungroup() %>%
  mutate(total = sum(num_per_age)) %>%
  group_by(faixa_etaria) %>%
  summarise(num = num_per_age,
            total = total,
            prop_grupo_controle = num_per_age/total)

tabela <- aux %>%
  inner_join(adustment_table, by = join_by(faixa_etaria)) %>%
  ungroup() %>%
  group_by(status) %>%
  summarise(death_age_adjusted = 1000*sum(prop_grupo_controle*death_age_thousands),
            alternative_computation = 1000*weighted.mean(x=death_age_thousands, w=prop_grupo_controle))
  


kable(tabela, caption = "Subclassificação - exemplo simulado")
```

```{r idade-ajustada}
data <- data.frame(
  Group = c("Non-smokers", "Cigar/pipe smokers", "Cigarette smokers"),
  Canada = c(20.2, 35.5, 19.8),
  UK = c(11.3, 14.8, 11.0),
  US = c(13.5, 21.2, 13.7)
)

# R Markdown code for the table

kable(data, caption = "Age adjusted death rates per 1,000 person-years Cochran 1968, apud Cunnigham 2022 ")
```

Cochran, W. G. 1968. “The Effectiveness of Adjustment by Subclassification in Removing Bias in Observational Studies.” Biometrics 24 (2): 295–313.