---
title: "Matching"
author: "Manoel Galdino"
date: "2024-03-07"
output: pdf_document
---

```{r setup, include=FALSE}
knitr::opts_chunk$set(echo = TRUE)
```

## Introdução

Na aula de hoje, iremos aprender sobre a principal estratégia de "seleção em não-observável", que é matching. Mas antes, vamos falar de subclassificação ,que é uma técnica mais simples e é útil para introduzir a ideia de matching.


## Subclassificação

Subclassificação é um método para para cumprir os requisitos de ajustamento de "backdoor" de um DAG, por meio de estratificação e uso dos pesos de cada estrato. A ideia é que em vez de comparar a diferença na média entre o tratamento e controle em um estudo observacional, iremos comparar a diferença na média por estratos, responderando pelos pesos dos estratos. Este método consegue produzir equilíbrio (balancing) entre tratamento eo controle em termos do controle observável.

O artigo clássico que é a referência no método é de Cochran (1968). O exemplo que ele usa para ilustrar o procedimento é a investigação sobre se cigarro causa câncer de pulmão. À época, ainda era um assunto bastante debatido se cigarro causava câncer. Fisher e Neyman, por exemplo, eram críticos das evidências de que cigarro causaria câncer.

## Suposição de Independência Condicional

A suposição de independência condicional (CIA, na sigla em inglês) diz que, condicional a um vetor de (uma ou mais) covariáveis $X$, resultados potenciais são independentes do mecanismo de aloção de tratamenhto e controle. Formalmente, escrevemos:

$$
(Y^1, Y^o) \perp\!\!\!\perp D|X
$$

O símbolo $\perp\!\!\!\perp$ é nossa notação para independência estatística. E implica que a esperança dos resultados potenciais de tratamento e controle são iguais no tratamento e controle para cada valor de $x$. Formalmente, escrevemos:

\begin{align*}
\mathbb{E}[Y^1|D=1,X] =  \mathbb{E}[Y^1|D=0,X] \\
\mathbb{E}[Y^0|D=1,X] =  \mathbb{E}[Y^0|D=0,X]
\end{align*}

Portanto, se CIA for crível, podemos usar subclassificação. E, quando a alocação do tratamento é condicional a variáveis observáveis, é uma estratégia de identificação baseada em observáveis.

## Cigarro e Câncer de Pulmão

Vamos ver um exemplo para entender como funciona a subclassificação.

```{r, echo=FALSE}
library(knitr)
# Data for Table 5.1 (with NA for missing values)
data <- data.frame(
  Group = c("Non-smokers", "Cigar/pipe smokers", "Cigarette smokers"),
  Canada = c(20.2, 35.5, NA),
  UK = c(NA, NA, NA),
  US = c(NA, NA, NA)
)

# R Markdown code for the table

kable(data, caption = "Death rates per 1,000 person-years (placeholder values)")
```

A tabela 1 mostra que a taxa de mortalidade é maior para fumantes de cachimbos e charutos do que cigarros. Isso não quer dizer que o efeito causal de cachimbos e charutos é maior do que cigarros, até porque o mecanismo sugerido para câncer de pulmão era a inalação da fumaça, que depositava alcatrão nos pulmões. Para que isso seja resultado do efeito causal, precisamos acreditar que:

\begin{align*}
\mathbb{E}[Y^1|D=& \textnormal{"cigarro"}] =  \mathbb{E}[Y^1|D=& & \textnormal{"cigarro"}] \\
\mathbb{E}[Y^0|D=\textnormal{"cigarro"}] =  \mathbb{E}[Y^0|D=\textnormal{"cigarro"}]
\end{align*}


Cochran, W. G. 1968. “The Effectiveness of Adjustment by Subclassification in Removing Bias in Observational Studies.” Biometrics 24 (2): 295–313.