---
title: "Casual Queries"
author: "Manoel Galdino"
date: "`r Sys.Date()`"
fontsize: 9pt
output: 
  beamer_presentation:
    theme: "Madrid"
    colortheme: "dolphin"
header-includes:
  - \usepackage{graphicx}
  - \newcommand{\indep}{\rotatebox[origin=c]{90}{$\models$}}
---

## Introdução

- Situação: Alguns indivíduos em uma população doente recebem tratamento, enquanto outros não (\(X\)).
- Observação subsequente: Quais indivíduos se tornam saudáveis e quais não (\(Y\)).
- Suposição: Cada indivíduo pertence a um dos quatro tipos não observados, definidos pelo efeito potencial do tratamento.

## Tipos Causais

### Adverso
- Definição: Aqueles que melhorariam se e somente se não recebessem o tratamento.
- Representação: \( \text{Adverso} \rightarrow a \)

### Benéfico
- Definição: Aqueles que melhorariam se e somente se recebessem o tratamento.
- Representação: \( \text{Benéfico} \rightarrow b \)

### Crônico
- Definição: Aqueles que permanecerão doentes, independentemente de receberem ou não o tratamento.
- Representação: \( \text{Crônico} \rightarrow c \)

### Destinado
- Definição: Aqueles que melhorarão, independentemente de receberem ou não o tratamento.
- Representação: \( \text{Destinado} \rightarrow d \)

## Participação Relativa dos Tipos

- Usamos os termos \( \lambda_a \), \( \lambda_b \), \( \lambda_c \), \( \lambda_d \) para denotar a participação relativa desses tipos na população de interesse.

## Conclusão

- A análise dos tipos causais é fundamental para entender os efeitos potenciais do tratamento em populações doentes.
- O conhecimento da distribuição desses tipos na população ajuda na formulação de políticas de saúde e estratégias de tratamento.

## Generalização de Configurações Simples

- Temos uma variável causal e um resultado, ambos binários (valores 0 ou 1).
- Existem apenas quatro conjuntos de possíveis resultados potenciais, ou "tipos".

## Tipos Potenciais

### Variável \( Y \)

- Usamos \( \theta^Y \) para capturar o “tipo” da unidade: como \( Y \) responde às suas causas potenciais.
- Adicionamos subscritos para denotar tipos particulares.

### Notação \( \theta^Y_{ij} \)

- \( i \): resultado potencial quando \( X = 0 \)
- \( j \): resultado potencial quando \( X = 1 \)

## Exemplificação dos Tipos

- Com quatro tipos possíveis, utilizamos \( \theta^Y_{ij} \) para representar cada caso específico:
  - \( \theta^Y_{00} \): \( Y \) é 0 quando \( X = 0 \) e 0 quando \( X = 1 \). Aka **c**rônico.
  - \( \theta^Y_{01} \): \( Y \) é 0 quando \( X = 0 \) e 1 quando \( X = 1 \). Aka **b**enéfico
  - \( \theta^Y_{10} \): \( Y \) é 1 quando \( X = 0 \) e 0 quando \( X = 1 \). Aka **a**dverso.
  - \( \theta^Y_{11} \): \( Y \) é 1 quando \( X = 0 \) e 1 quando \( X = 1 \). Aka **d**estinado.


## Tabela dos Tipos Potenciais

```{r, echo=FALSE}
library(knitr)

# Criação da tabela
types <- matrix(c("Y(0) = 1", "Y(0) = 0", "Y(0) = 0", "Y(0) = 1",
                  "Y(1) = 0", "Y(1) = 1", "Y(1) = 0", "Y(1) = 1"),
                nrow = 2, byrow = TRUE,
                dimnames = list(c("X = 0", "X = 1"),
                                c("Tipo a: ($\\theta^Y_{10}$)", "Tipo b: ($\\theta^Y_{01}$)", "Tipo c: ($\\theta^Y_{00})$", "Tipo d: ($\\theta^Y_{11}$)")))

# Exibir a tabela
kable(types, format = "pandoc", align = "c")

```

## Generalizando para N causas

- Em geral, fenômenos sociais são multicausais
- Portanto, precisamos generalizar nossa notação para mais de uma causa.
- Suponha duas causas, $X_1$ e $X_2$, ambas binárias. Temos quatro possibilidades de combinação de valores de $X_1$ e $X_2$.
- Portanto, escreveremos $\theta^Y_{hijk}$ de acordo com a quesção abaixo:

\begin{eqnarray}
\theta^Y_{hijk} \left\{\begin{array}{ccc}  Y(0,0) &=& h  \\
Y(1,0) &=& i \\
Y(0,1) &=& j \\
Y(1,1) &=& k
\end{array} \right.
\end{eqnarray}

- O primeiro argumento de $Y(.,.)$ é o valor de $X_1$ e o segundo argumento o valor de $X_2$.
- Por exemplo, $\theta^Y_{0101}$ significa que $Y = 1$ quando $X_1 = 1 e X_2 = 0$ e quando ambos $X_1 = 1$ e $X_2 = 1$. Ou seja, só $X_1$ tem efeito. $\theta^Y_{0011}$ é tipo em que $Y = 1$ se e somente se $X_2 = 1$.

## Generalizando para N causas - cont

- Aqui, esse modelo captura interações entre variáveis. O tipo $\theta^Y_{0001}$ diz que $X_2$ tem u mefeito sobre $Y$ apenas quando $X_1 = 1$.

- Os tipos $\theta^Y_{0001}$ e $\theta^Y_{1000}$ são complementares, isto é, $X_1$ e $X_2$ se complementa. No primeiro tipo, uma variável só tem efeito na presença da outra, no outro caso, só há efeito na ausência das duas (efeito negativo).

- Os tipos $\theta^Y_{0111}$ e $\theta^Y_{1000}$ são substitutos, pois no primeiro caso o efeito causal de $X_2$ só existe quando $X_1 = 0$, e no segundo caso, $X_1$ tem um efeito causal negativo apenas quando $X_2 = 0$.

- Nesse framework, causas não precisam ser rivais.

## Causas de fato/atuais (actual)

- Nossa defininção de causalidade contrafactual (resultados potenciais) gera o seguinte "paradoxo".
- Digamos que Suzy e Bob jogam uma pedra em uma garrafa. A peda de Suzy atinge a garrafa primeiro, quebrando a garrafa. Porém, se a pedra de Suzy não tivesse atingido a garrafa, Bob teria acertado a garrafa e ela teria quebrado.
- Portanto, o "tratamento" Suzy joga pedra não é um efeito causal da garrafa quebrada, pois o resultado potencial é o mesmo quer ela jogue a garafa ou não.

## Causas de fato/atuais (actual) - cont.

- Porém, óbvio que foi a pedra de Suzy que quebrou a garrafa.
- Chamamos de causas de fato (ou atuais) este tipo de causa, cujo efeito depende de condicionarmos em outra variável (no caso, a pedra de Bob não ter atingido a garrafa antes).
- Nós podemos usar o modelo de queries causais para responder a esse tipo de pergunta e diferenciar causais atuais (de fato) de causas no sentido contrafactual.

## Modelos de Queries causais

- Explicar o modelo.

## Caso aplicado

- Boix (1999) apresenta uma teoria influente sobre a escolha de sistemas eleitorais e um teste quantitativo da teoria.
- Em resumo, Boix teoriza que as preferências dos partidos governantes entre regras de pluralidade e representação proporcional (RP) dependem da ameaça dos partidos desafiantes sob as regras vigentes.

## Preferências dos Partidos

- A presença de um partido de oposição forte, juntamente com a falha de coordenação entre os partidos governantes, cria fortes incentivos para que os governos mudem da pluralidade para a RP.
- Boix foca em um conjunto de 22 casos europeus do período entre guerras.
- Nesse contexto—com a extensão do sufrágio universal permitindo o surgimento de desafiantes socialistas—a teoria implica que os partidos governantes deveriam ter mais probabilidade de mudar para RP onde a esquerda era eleitoralmente forte e a direita era fragmentada.

## Teoria de Boix (1999)

- **Hipótese Principal**: Governos são mais propensos a adotar RP quando enfrentam uma oposição forte e uma divisão entre partidos de direita.
- **Contexto Histórico**: Extensão do sufrágio universal e ascensão de desafiantes socialistas no período entre guerras na Europa.

## Hipóteses Testadas

- **Força da Esquerda**: Quanto mais forte a esquerda eleitoralmente, maior a probabilidade de mudança para RP.
- **Divisão da Direita**: Quanto mais fragmentada a direita, maior a probabilidade de mudança para RP.
- **Interação**: A combinação de uma esquerda forte e uma direita fragmentada aumenta significativamente a probabilidade de mudança para RP.

## Resultados

- A regressão mostra uma interação negativa significativa entre a força da esquerda e a divisão da direita.
- **Conclusão**: Resultados consistentes com a teoria de Boix sobre a escolha de sistemas eleitorais.

## DAG do modelo de Boix

```{r setup, include=FALSE}
# Carregando o pacote necessário
library(dagitty)
library(ggdag)

# Definindo o DAG
dag_boix <- dagitty('
dag {
  U [label="Variável Não Observada"]
  E [label="Força da Esquerda"]
  D [label="Divisão da Direita"]
  PR [label="Representação Proporcional"]
  
  E -> PR
  D -> PR
  U -> E
  U -> D
  U -> PR
}
')

# Plotando o DAG
ggdag(dag_boix) + 
  theme_dag()
```

- Um modelo com três causas binárias possui $2^2^3 = 256$ tipos. Vamos usar o pacote CausalQueries com duas causas binárias para ficarmos com 16 tipos.

##

```{r causal-queries, include=TRUE, eval=FALSE}

library(CausalQueries)
# Steps 1 and 2 
# We define a model with three binary nodes and 
# specified edges between them:
model <- make_model("E -> Y; D -> Y")

# Functional forms are unrestricted. Restrictions can 
# be added. Here we impose monotonicity at each step 
# by removing one type for M and one for Y
model <- set_restrictions(model, labels = list(M = "10", Y="10"))

# Step 4
# Set priors over the distribution of (remaining) causal types.
# Here we set "jeffreys priors" 
model <- set_priors(model, distribution = "jeffreys")

# We now have a model defined as an R object. 
# Later we will update  and query this model
```